臺灣高等法院臺南分院刑事判決　九十五年度重上更(三)字第四二五號
上訴人　臺灣嘉義地方法院檢察署檢察官
上訴人
即被告　丙○○
選任辯護人　汪玉蓮律師
被　告　丁○○
上列上訴人因被告等偽證案件，不服臺灣嘉義地方法院八十八年
度訴字第五０七號中華民國八十九年四月二十四日第一審判決（
起訴案號：臺灣嘉義地方法院檢察署八十八年度偵字第三六九七
號），提起上訴，經本院判決後，由最高法院第三次發回更審，
本院判決如下：
    主  　文
原判決關於丙○○部分撤銷。
丙○○無罪。
其他上訴駁回。
    理  　由
一、公訴意旨略以：被告丙○○於民國（下同）八十六年間因犯
    偽造文書罪，經臺灣嘉義地方法院檢察署檢察官提起公訴（
    起訴案號八十六年度偵字第六０七三號），並由臺灣嘉義地
    方法院審理（八十六年度訴字第六七一號），被告丁○○為
    其所選任之辯護人，丙○○為求脫罪，由丙○○將證人乙○○帶往丁○○之律師事務所，丙○○與丁○○二人基於共同
    之犯意聯絡，教唆乙○○偽證稱：丙○○於八十五年十一月
    十三日在支票背面背書「劉昭立」之署押，事前有經劉昭利
    同意等語，經乙○○允諾後，丁○○乃利用其係該案所選任
    之辯護人之身分，於八十六年十月七日具狀聲請原審傳喚證
    人乙○○，並於八十六年十月二十二日下午三時，在臺灣嘉
    義地方法院第四法庭開庭時，對案情有重要關係之事項，供
    前具結偽證稱：我曾經陪他（指丙○○）去找甲○○換票，
    甲○○要丙○○簽劉昭利的背書，丙○○有打電話聯絡劉昭
    利，經劉昭利同意，丙○○才簽劉昭利的背書等語，嗣因法
    院查明不實，未予採信，因認被告丙○○、丁○○共犯刑法
    第一百六十八條之教唆偽證罪嫌云云。
二、公訴意旨認被告丙○○、丁○○涉犯偽證罪嫌，無非係以：
    (一)證人乙○○之證述；(二)被告丙○○八十八年度訴字第六七
    一號偽造文書案件，被告丁○○是丙○○之選任辯護人，該
    案由原審另案判處被告丙○○有期徒刑三月，該案中證人乙○○之證詞，若被法院採信，則顯可為被告丙○○脫罪，是
    證人乙○○之證詞，對被告丙○○即為有利之證詞；再證人
    乙○○對於上開案件，並無利害關係，亦非被告丙○○之親
    屬或有僱傭關係，若非本案有關之他人教唆其為偽證，證人
    乙○○豈有甘冒受刑法制裁之危險，而在被告丙○○上開刑
    事案件中偽證之理等情，為論罪之依據。
三、關於被告丙○○部分：
(一)訊據上訴人即被告丙○○矢口否認有教唆偽證犯行，辯稱：
    伊確實有與乙○○一起去甲○○住處換票，並有借用甲○○
    之電話與劉昭利聯絡，且伊請乙○○出庭作證，亦係請乙○○實話實說，並未教導乙○○如何陳述，而乙○○於其所涉
    偽造文書案件中所為之供詞，均係乙○○自願所為云云。
(二)上揭證人乙○○如何於八十六年十月二十二日下午三時許，
    在臺灣嘉義地方法院第四法庭，就該院審理八十六年度訴字
    第六七一號被告丙○○偽造文書案件作證時，為上開偽證等
    事實，業據證人乙○○於原審另案八十六年度訴字第六七一
    號乙○○偽證案件審理時供明在卷，據證人乙○○於原審該
    案偵審時，供證：「伊依照被告丙○○事先教唆之證詞作證
    ，但實際上未見到丙○○有打電話給劉昭利，亦不知劉昭利
    是否有同意丙○○以劉昭利之名字，於支票後面背書」等語
    ，而證人乙○○因其上開自白，經原審八十六年度訴字第六
    七一號案判處有期徒刑四月，緩刑三年確定，業經本院調取
    原審八十六年度訴字第六七一號案卷證資料查明屬實。再證
    人乙○○於本案偵、審中亦一再證述：「被告一直拜託其出
    庭作證，且有叫其開庭時要說：我曾經陪他（指丙○○）去
    找甲○○換票，甲○○要丙○○簽劉昭利的背書，丙○○有
    打電話聯絡劉昭利，經劉昭利同意，丙○○才簽劉昭利的背
    書」等語，經核證人乙○○歷次之供證均屬相同，並無明顯
    之瑕疵；並經告訴人甲○○指訴在卷。而被告丙○○持簽有
    「劉昭立」名義背書之支票，向甲○○借款之事，證人劉昭
    利自始並不知情，亦未同意丙○○以其名義背書等情，亦為
    證人劉昭利於原審另案審理丙○○偽造文書案件時供證甚明
    ；此外，八十五年十一月一日至同年月三十日間，均無被告
    丙○○打電話至證人劉昭利之處之通話記錄，有中華電信股
    份有限公司台灣南區電信分公司之通聯紀錄共八張附卷可憑
    （見一審卷第四十二頁、八十七年度訴字第四一五號影印卷
    之八十八年五月七日訊問筆錄、八十六年十二月一日訊問筆
    錄及通聯紀錄）。參酌被告丙○○於原審另案涉犯上開偽造
    文書案件，該案審理時，證人乙○○之證詞若被法院採信，
    則顯可為被告丙○○脫罪，顯見證人乙○○之證詞，對被告
    丙○○即為有利之證詞；然證人乙○○對於上開案件，並無
    任何利害關係，又非被告丙○○之親屬或有僱傭關係，若非
    證人乙○○係受該案有關之人教唆其為偽證，衡情證人乙○○豈有甘冒受刑法制裁之危險。準此，證人乙○○供證其受
    被告丙○○之要求（即教唆），始在上開刑事案件中偽證等
    情，灼然無疑。
(三)然按犯人自行隱避，在刑法上既非處罰之行為，則教唆他人
    頂替自己以便隱避，當然亦在不罰之列（最高法院二十四年
    度上字第四九七四號判例參照）。且按教唆犯之成立，應就
    教唆行為自身之性質決定之，而不能以被教唆者之行為為準
    ，犯人為虛偽之陳述，在刑法上並非處罰之行為，從而教唆
    他人在自己之刑事案件偽證，其目的在脫免自己之刑責，參
    照上開判例意旨，自不成立教唆偽證罪（司法院《八一》廳
    刑一字第一三五二九號函參照）。被告丙○○雖有教唆證人
    乙○○於原審另案八十六年度訴字第六七一號偽造文書案件
    審理時，出庭偽證，然上開案件既係被告丙○○所涉之刑事
    案件，揆之上開判例意旨，被告丙○○仍難該當刑法第一百
    六十八條之教唆偽證罪之構成要件罪責，其犯行自屬不罰。
(四)最高法院（九十五年度台上字第四八四一號）發回意旨：「
    按教唆他人犯罪者，為教唆犯；又教唆犯依其所教唆之罪處
    罰之，民國九十四年二月二日修正公布前刑法第二十九條第
    一項、第二項分別定有明文。被告在訴訟上固有緘默權，且
    受無罪推定之保障，不須舉證證明自己無罪，惟此均屬消極
    之不作為，如被告積極教唆他人偽證，為自己有利之供述，
    已逾越上揭法律對被告保障範圍，被告丙○○既教唆乙○○
    於上開案件中為偽證行為，其行為如何與教唆偽證罪之構成
    要件不該當。」本件縱被告丙○○教唆蔡文華為自己之八十
    六年度訴字第六七一號偽造文書案件作偽證，應適用修正前
    刑法，乙○○因偽證被判處有期徒刑四月，緩刑三年確定。
    惟「教唆犯之成立，應就教唆行為自身之性質決定之，而不
    能以被教唆者之行為為準，犯人不據實陳述其犯罪行為，在
　　刑法上並無處罰之規定。某甲教唆某乙為自己之刑事案件偽
 　 證，其目的在脫免自己之刑責，當在不罰之列，應不構成犯
　　罪。」「查犯人為虛偽之陳述在刑法上並非處罰之行為，某
  　甲教唆某乙為自己之刑事案件偽證，旨在脫免自己之罪責，
    參照最高法院二十四年上字第四九七四號判例意旨『犯人自
　　行隱避，在刑法上既非處罰之行為，則教唆他人頂替自己以
  　便隱避，當然亦在不罰之列』，則某甲為脫免自己之刑責教
    唆某乙為自己之刑事案件偽證，亦應在不罰之列，宜採甲說
    。」（臺灣高等法院暨所屬法院八十年法律座談會提案，司
    法院第二廳研究意見，詳上開司法院《八一》廳刑一字第一
    三五二九號函）。臺灣高等法院暨所屬法院八十年法律座談
    會提案刑事類第三號：「某甲教唆某乙為自己之刑事案件偽
    證。某乙偽證罪成立，某甲是否亦構成教唆偽證罪？」即採
    甲說之上開見解，認不構成犯罪。最高法院此次發回意旨認
    被告丙○○積極教唆乙○○偽證，為自己有利之供述，已逾
    越法律對被告丙○○保障之範圍，顯有誤會。
(五)原審未予詳察，就丙○○所涉偽證罪部分，僅依證人乙○○
    之不利被告之供證，未予審酌最高法院上開判例意旨，即認
    被告丙○○有教唆偽證犯行，並予以論罪科刑，自有未合。
    被告丙○○上訴意旨，指摘原審對其科刑不當，則為有理由
    。因被告丙○○犯行不罰，自應由本院將原判決關於被告丙○○部分予以撤銷，改諭知無罪之判決。
四、被告丁○○部分：
(一)訊據被告丁○○堅詞否認有教唆偽證犯行，辯稱：因丙○○
    告訴伊換票當時有乙○○在場，伊始依據丙○○所陳之待證
    事項，具狀聲請傳喚乙○○為證人，乙○○作證前，並未曾
    與之見面，從沒有教導乙○○如何作證等語。
(二)按犯罪事實應依證據認定之，無證據不得認定犯罪事實；又
    不能證明被告犯罪或其行為不罰者應諭知無罪之判決。刑事
    訴訟法第一百五十四條第二項、第三百零一條第一項分別定
    有明文。次按刑事訴訟法第一百六十一條已於九十一年二月
    八日修正公布，修正後同條第一項規定：檢察官就被告犯罪
    事實，應負舉證責任，並指出證明之方法。因此，檢察官對
    於起訴之犯罪事實，應負提出證據及說服之實質舉證責任。
    倘其所提出之證據，不足為被告有罪之積極證明，或其闡明
    之證明方法，無從說服法官以形成被告有罪之心證，基於無
    罪推定之原則，自應為被告無罪判決之諭知（最高法院九十
    二年度台上字第一二八號判例參照）。
(三)按共同正犯不限於事前有協議，即僅於行為當時有共同犯意
    之聯絡者，亦屬之（最高法院三十年上字第八七０號判例參
    照）。本件被告丁○○是否「共同教唆偽證」一節，則應視
    與被告丙○○是否事前有協議，或行為當時有犯意聯絡，始
    足當之。然被告丁○○在八十六年度訴字第六七一號丙○○
    所涉偽造文書案件，具狀請求傳喚證人乙○○，據被告丙○○於原審證稱：「（你何時請乙○○出面作證？）時間在十
    月七日開庭前二、三天在東石鄉農會請他出面作證。」「（
    你說好後，何時向盧律師說有證人願作證？）與乙○○說好
    隔天，我就去事務所告訴律師說有同事願為我作證，律師才
    具狀聲請。」（見一審卷第五十六頁背面、第五十七頁），
    於本院更一審證稱：「（你被訴偽造文書案盧律師八十六年
    十月七日調查證聲請狀是否依你的意思所寫？）我把情形告
    訴他，由他寫。」（見本院更一卷第四十頁），足見係被告
    丙○○於八十六年十月七日其偽造文書案件開庭之前二、三
    天先與證人乙○○談好作證事宜，再找被告丁○○具狀傳喚
    證人乙○○，待證事項亦係經由被告丙○○告知撰寫，且被
    告丙○○係於開庭前，始偕證人乙○○至被告丁○○律師事
    務所，詳如後述，是無證據足以證明被告丁○○與丙○○就
    證人乙○○如何作證有事前協議。
(四)本件係由被告丙○○找證人乙○○於其另案所涉偽造文書案
    件審理時出庭作證，業據被告丙○○供明在卷，且經證人乙○○證述明確。被告丙○○雖否認有將證人乙○○帶往被告
    丁○○律師事務所之情（見偵字第三六九七號卷第二十三頁
    背面、一審卷第五十六頁背面、本院更一卷第三十九頁）；
    然證人乙○○於本案偵審中一再證述：「被告丙○○於開庭
    前有帶其至被告丁○○律師事務所」等情（見偵字第三六九
    七號卷第十頁背面、一審卷第二十三頁），於原審另案八十
    七年度訴字第四一五號證人乙○○偽證案件審理時，證人（
    即該案之被告）乙○○亦供認上情無訛（見原審八十七年度
    訴字第四一五號卷第三十四頁），於本院更三審更證稱：「
    （你是到法院開庭之前的當天才與丙○○到盧律師事務所的
    ？）是的。」（見本院更三卷第一一一頁），再佐以被告丙○○於本院上訴審供述：「（丁○○律師有無教乙○○作偽
    證？）沒有，是要他實話實說」（見本院上訴卷第四０頁背
    面），核與證人乙○○於本院更三審所證：「（盧律師有無
    要你在法院如何說？）要我老實說。」相符（見本院更三卷
    第一一一頁），若非被告丙○○有帶證人乙○○於開庭前至
    被告丁○○之律師事務所，衡情被告丁○○豈有與證人乙○○見面並談如何作證之情事？顯見證人乙○○上開證述曾與
    被告丙○○於開庭前至被告丁○○律師事務所一節，並非出
    於虛構而可採信。被告丁○○辯稱：乙○○作證前，並未曾
    與之見面等語，委不足採。
(五)被告丙○○雖於開庭前有帶同證人乙○○至被告丁○○律師
    事務所，並據證人乙○○於本件偵查中證述：「丙○○叫我
    出來作證，我原先不答應，他一直拜託我，他帶我到丁○○
    律師事務所去，他叫我開庭時要說『我曾經陪他去找甲○○
    換票，甲○○要丙○○簽劉昭利的背書，丙○○有打電話連
    絡劉昭利，經劉昭利同意』等話，盧律師教我要說出某年月
    日時間跟丙○○講的要一致，因為他拜託我出庭，他就會沒
    事，我作證時才這樣講。」（見偵查卷第十頁背面），於原
    審證述：「（他們二人如何教你作偽證？）大部分均丙○○
    教的，盧律師叫我實說是何時去換票。」「（是否盧律師有
    教你說『我曾經陪他去找甲○○換票，甲○○要丙○○簽劉
    昭利的背書，丙○○有打電話聯絡劉昭利，經劉昭利同意』
    等語證詞？）沒有，盧律師是問我何時與丙○○一起去甲○○家換票，然後丙○○就教我如何說。」「（丙○○在教你
    講這些話時，盧律師知不知道這些話是假的？）我不知道盧
    律師知不知情，丙○○教我講這些話時是在去盧律師那裡之
    前教的，開庭前即要我去盧律師那裡應如何說較恰當。」（
    見一審卷第二十三頁），就被告丙○○於丁○○律師事務所
    ，教唆乙○○為如何之虛偽供述時，被告丁○○要求乙○○
    就該情節發生之時間要與被告丙○○所述一致等情，前後似
    無不符。但證人乙○○嗣於本院上訴審審理時又先證述：「
    開庭前我與丙○○一起去盧律師事務所，係他們教我如何說
    的」等語（見本院八十八年上訴字第九三０號卷第二十四頁
    ），後改稱：「是丙○○教我說的，我是受他所託」、「是
    丙○○教我這麼說的，他說有請律師沒有關係」等語（見同
    上卷第四十二頁、第四十三頁背面），於本院更二審證稱：
    「（盧律師有無要你在法院如何說？）要我老實說。」「（
    教你如何說？）要我實話實說。），則未曾提及被告丁○○
    要求乙○○就該情節發生之時間要與被告丙○○所述一致之
    情節。況證人乙○○於其所涉偽證案件（即原審八十七年度
    訴字第四一五號），於偵查中供稱：「我當時因要作證之前
    ，丙○○一直拜託我出來作證，並教我如何講，我告訴他們
    如果講謊話會有事情，丙○○告訴我不會有事，我才依照丙○○事先教我之證詞去作證」等語（見偵字第九三二號偵查
    卷第二十七頁背面），經檢察官提起公訴後，於原審改供稱
    ：「丁○○、丙○○叫我說同起訴書上所載的話」等語（見
    原審同上卷第九頁、第十四頁背面、第三十四頁背面），更
    未曾述及被告丁○○要求乙○○就該情節發生之時間要與被
    告丙○○所述一致。是證人乙○○所述被告丁○○要求乙○○就該情節發生之時間要與被告丙○○所述之詞，前後所供
    既非一致，尚無法採認為真實，又被告丙○○於歷審一再指
    陳：乙○○依照渠事先談好之證詞去作證。則難認被告丁○○於行為當時與丙○○互有偽證之犯意聯絡，而認被告丁○○涉犯共同教唆偽證犯行。
(六)再依證人乙○○於原審證述：「上開偽證之言詞係在至被告
    丁○○處之前，由被告丙○○教其說的，被告丁○○叫我實
    說是何時去換票」等語觀之，若果真被告丁○○知悉上開情
    節（即證人乙○○上開偽證之詞）係屬虛構，衡情何須要求
    證人乙○○【實說】之理？此外，參諸被告丙○○供稱：「
    （證人部分『指傳喚證人乙○○之事』是你自己去找盧律師
    告訴他的？）對，待證事項也是我告訴他的。」等語（見一
    審卷第六十九頁），則證人乙○○上開偽證言詞既係至被告
    丁○○處之前，由被告丙○○教的，且被告丁○○要求傳喚
    證人乙○○作證，又係本於被告丙○○之告知，則被告丁○○或係相信確有其事，始依被告丙○○之陳述而聲請傳喚證
    人乙○○，並要求證人乙○○作證時要「說出某年月日時間
    跟丙○○講的要一致」，或要證人乙○○「實說是何時去換
    票」等情，自難以證人乙○○曾於開庭前，由被告丙○○帶
    往被告丁○○之處等情，即認被告丁○○就證人乙○○於原
    審另案審理被告丙○○偽造文書案件時，證述「我曾經陪他
    去找甲○○換票，甲○○要丙○○簽劉昭利的背書，丙○○
    有打電話聯絡劉昭利，經劉昭利同意」等不實事項，早已知
    悉係屬虛構，並與被告丙○○共同教唆證人乙○○為上開虛
    偽之證詞。
(七)最高法院（九十五年度台上字第四八四一號）發回意旨：「
    依卷附嘉義地院八十六年度訴字第六七一號判決書所載，被
    告丙○○於偵查中對其偽造文書之犯行即已坦承不諱，嗣檢
    察官提起公訴，由被告丁○○於該案審理中擔任被告丙○○
    之辯護人，然究竟被告丙○○於該案偵查中是否即曾提及證
    人乙○○知悉其涉案之相關情節？丙○○於偵查中既已自白
    其偽造文書犯行明確，何以又於第一審審理中要求乙○○為
    偽證行為？於何時起意？卷內資料尚欠周詳，自難正確判斷
    實情。又被告丁○○身為律師，如於該案卷證資料中，已發
    現丙○○偽造文書犯行明確，且明知丙○○、乙○○於其事
    務所中所談論開庭如何供述之情節已涉及偽證罪嫌，猶要求
    乙○○證述之時間跟被告丙○○講的要一致欲使丙○○自白
    之犯行翻案，而脫免罪責，此能否謂其無偽證之共同犯意聯
    絡？當時有無對丙○○、乙○○為偽證之質疑及告知法律上
    可能肇致之責任？俱與認定丁○○有無被訴之偽證犯行，有
    重要關係。原判決未詳予調查，亦有應於審判期日調查之證
    據未予調查之違誤。」經本院調取八十六年度訴字第六七一
    號偽造文書案件，被告丙○○於該案偵查中（八十六年度偵
    字第六０七三號）先供稱：「（『劉昭立』二是否你簽？）
    是，但有向劉昭利講。」，再供稱：「（當時你要換票時，
    劉昭利五萬元已清償，你未經他同意，便書寫『劉昭立』三
    字背書？）是，是我要換票時，甲○○叫我要寫劉昭立背書
    。」係先稱背書有向劉昭利講，後稱背書是甲○○叫渠簽的
    ，非於偵查中即承認偽造背書行為；且核閱八十六年度偵字
    第六０七三號全卷，被告丙○○於該案偵查中未曾提及證人
    乙○○知悉其涉案之相關情節；被告丁○○為丙○○於該偽
    造文書案一審之委任律師，縱曾調閱該案卷宗閱覽，惟並無
    證據足以證明其於閱覽後即已難發現丙○○偽造文書犯行明
    確；是於該案八十六年十月七日庭期之前二、三天，被告丙○○向其表明有證人乙○○可作證背書有經劉昭利同意等情
    ，請求被告丁○○具狀傳喚證人乙○○，並由被告丙○○述
    明待證事項後撰寫書狀，以其身為辯護律師為被告有利證據
    請求法院依法調查證據，於律師權責上尚無違背；難認被告
    丁○○已明確知悉丙○○、乙○○在其事務所中所談論開庭
    時如何供述之情節，已涉及偽證罪嫌之虛偽情事；綜此，被
    告丁○○縱要求乙○○證述之時間跟被告丙○○講的要一致
    等情為真實（況此部分尚非為真實，詳如前述），欲使丙○○自白之犯行翻案，而脫免罪責，亦不能遽此即謂被告丁○○有偽證之共同犯意聯絡。既使依卷證資料被告丁○○於聲
    請傳喚乙○○當時，未曾對丙○○、乙○○涉有偽證之質疑
    及告知法律上可能肇致之責任，亦無令被告丁○○與丙○○
    共同負教唆偽證刑責之餘地，併予敘明。
(八)綜上事證所述，尚不足為被告丁○○有共同教唆偽證之積極
    證明。此外，查無其他積極證據足資證明被告丁○○有公訴
    意旨所指之犯行，原審基於上述理由，認不能證明被告丁○○犯罪而諭知無罪之判決。本院經核原判決認事用法，均無
　  不當。檢察官上訴意旨仍執前詞，指摘原判決此部分不當，
    為無理由，應予駁回。
據上論結，應依刑事訴訟法第三百六十八條、第三百六十九條第
一項前段、第三百六十四條、第三百零一條第一項，判決如主文
。
本案經檢察官徐松奎到庭執行職務。
中　　華　　民　　國　　96　　年　　1　 　月　　10　　日
            刑事第一庭審判長法官　黃　崑　宗
                            法官　王　明　宏
                            法官　蔡　長　林
以上正本證明與原本無異。
檢察官如不服本判決應於收受本判決後十日內向本院提出上訴書
，其未敘述上訴理由者並得於提起上訴後十日內向本院補提理由
書。
　　　　　　　　　　　　　書記官　李　培　薇
中　　華　　民　　國　　96　　年　　1　　 月　　11　　日
